【裁判字號】    98,訴,729
【裁判日期】    980831
【裁判案由】    妨害自由等
【裁判全文】
臺灣桃園地方法院刑事判決               98年度訴字第729號
公  訴  人  臺灣桃園地方法院檢察署檢察官
被      告  丁○○
                    號2樓
            丙○○
上列被告因妨害自由等案件，經檢察官提起公訴（98年度偵字第
10264 號），本院判決如下：
    主  文
丁○○共同以非法方法，剝奪人之行動自由，處有期徒刑伍月，
如易科罰金，以新臺幣壹仟元折算壹日。緩刑貳年。
丙○○被訴剝奪他人行動自由、強制及恐嚇部分均無罪。
丁○○、丙○○被訴傷害部分不受理。
    事  實
一、丁○○之友人呂俊煌（現由臺灣桃園地方法院檢察署檢察官
    簽分偵辦）前於民國97年5 月25日借款新臺幣（下同）2 萬
    元予甲○○，甲○○並簽立面額4 萬元之本票（未據扣案）
    供作擔保，嗣甲○○無力償還，呂俊煌遂於98年3 月間某日
    ，駕車搭載丁○○告以甲○○住處，並將上開甲○○簽立之
    本票影本交由丁○○代為索討。事後呂俊傑（即呂俊煌之胞
    弟，現由臺灣桃園地方法院檢察署檢察官簽分偵辦）與丁○○聯絡要向甲○○索討債務之事，丁○○則於98年4 月10日
    先前往不詳網咖邀集真實姓名年籍不詳綽號「雜碎」、「小
    福」、「小葉」之友人，告知暴力討債之事，丁○○等4 人
    遂與呂俊傑共同基於妨害自由之犯意聯絡，由丁○○及「雜
    碎」、「小福」、「小葉」於當日晚間7 時30分許，至桃園
    縣桃園市○○路與鎮撫街口，由其中2 人自後方架住甲○○
    、1 人將甲○○行動電話取走，強押甲○○上新美車行之計
    程車，而於同日晚間7 時50分許至桃緣茶葉有限公司（址設
    桃園縣桃園市○○○路70號，下稱桃緣茶行），再由丁○○
    命其下跪、要其還款，要求其另簽立本票，並恫稱：「你不
    簽的話開槍我也敢」等語，使甲○○心生畏懼，簽立面額16
    萬6,600 元之本票（未據扣案）而行無義務之事。其後呂俊
    傑到桃緣茶行，質問甲○○為何不還款，丁○○、呂俊傑、
    「雜碎」、「小福」、「小葉」另共同基於傷害人身體之犯
    意聯絡，由丁○○持鋁棒從前方毆打甲○○，由另2 人自後
    方打甲○○頭部、踹甲○○，使甲○○受有疑似胸部挫傷、
    腹部挫傷、頭部外傷之傷害（傷害部分業據甲○○撤回告訴
    ，詳如後述）。呂俊傑隨後要求甲○○湊足4 萬元始得離開
    現場，甲○○不得已告以其尚有2 萬2,300 元薪資尚未領取
    ，丁○○等人再承前妨害自由之犯意聯絡，先由丁○○以甲○○之鑰匙至桃園縣桃園市○○路與鎮撫街口駕駛甲○○車
    號789-YP號計程車到桃緣茶行，再由丁○○駕駛上開計程車
    ，「雜碎」、「小福」、「小葉」其中1 人在副駕駛座、2
    人強押甲○○於後座中間，於同日晚間9 時10分許，前往甲○○服務之良友交通公司（址設桃園縣蘆竹鄉○○路77號，
    下稱良友車行）領取2 萬2,300 元，再於同日晚間10時許返
    回桃緣茶行，將所領取之金錢交予呂俊傑（其中300 元交還
    甲○○）。丁○○等人又告以所籌金錢仍不足，要求甲○○
    繼續籌款，並取走甲○○口袋中之1,000 元，甲○○不得已
    ，遂於4 月11日凌晨0 時5 分打電話向女友劉子瑄（原名劉
    芳鈞）借款1 萬3,000 元，而由丁○○與「雜碎」駕車，於
    同日凌晨0 時50分許，在桃園市○○路○段與鎮府街口中國
    石油加油站，取得劉子瑄交付之1 萬3 ,000 元 ，並於凌晨
    1 時5 分返回桃緣茶行。呂俊傑再取出內容為「茲向（空白
    ）借款16萬6,000 元，目前還款3 萬6,000 元，剩餘13萬，
    每月10日晚上9 時前至桃緣茶行繳款」之借據，要求甲○○
    於立據人處簽名，甲○○為求離去，遂填具該借據（未據扣
    案），並應呂俊傑之要求交付其身分證、駕照正本而行無義
    務之事。呂俊傑又對甲○○恫稱：若有延誤繳款之情形，一
    律從頭開始計算等語，始於同日凌晨1 時30分許讓甲○○離
    去。嗣於98年5 月10日晚間8 時20分許，經甲○○報警，警
    方循線在桃園縣桃園市○○路與中山路口查獲駕駛車號9997
    -EL 號自用小客車之丁○○及搭乘之丙○○（另經本院判決
    無罪，詳如後述）及蘇柏青（業經臺灣桃園地方法院檢察署
    檢察官不起訴處分），並扣得98年5 月10日丁○○預備向甲○○收款而準備之收據1 紙，而悉上情。
二、案經桃園縣政府警察局大溪分局報告臺灣桃園地方法院檢察
    署檢察官偵查起訴。
    理  由
壹、證據能力部分：
    本案所引用之供述及非供述證據，經本院依法踐行調查證據
    程式，檢察官、被告均不爭執各該證據之證據能力，且亦查
    無依法應排除其證據能力之情形，是後述所引用證據之證據
    能力均無疑義。
貳、被告丁○○妨害自由有罪部分
一、上開事實，業據被告丁○○坦承不諱，且經證人甲○○於警
    詢、偵查中及本院審理時、劉子瑄、丙○○、蘇柏青於警詢
    及偵查中、呂俊煌於偵查中證述甚詳（見偵查卷第20、27-2
    8 、35-39 、41-43 、44-47 、49-50 、86、88-89 、107-
    109 、120 、126 、159-160 頁，本院卷第61-64 頁），並
    有收據、敏盛綜合醫院龍潭分院診斷證明書（甲○○於98年
    4 月12日急診就醫受有疑似胸部挫傷、腹部挫傷、頭部外傷
    ）在卷可稽（見偵查卷第57、70頁），本件事證明確，被告
    丁○○之犯行堪以認定。
二、按刑法第346 條之恐嚇取財罪，須以為自己或第三人不法所
    有之意圖及以恐嚇使人將本人或第三人之物交付之行為為構
    成要件，缺一即不能成立該罪；又行為人僅以恐嚇方法使人
    交付財物，而無不法所有之意圖者，縱令其行為或可成立他
    項罪名，要無以刑法第346 條恐嚇取財罪相繩之餘地（最高
    法院80年度臺上字第3810號判決、70年度臺上字第1046號判
    決、24年度上字第3666號判例參照），經查：被告丁○○等
    人以追討欠款為由，以言語恫嚇甲○○，並要求其簽立本票
    、借據，並交付款項，而甲○○亦證稱此事係因其與呂俊煌
    之債務糾紛而起，其確實向呂俊煌借款並未清償（見偵查卷
    第38、43頁），據此，被告丁○○等人要求甲○○簽立上開
    本票、借據，並交付款項，確實係為追討甲○○之欠款，難
    認被告丁○○等人有何不法所有意圖，是被告丁○○等人就
    此部分僅能以強制罪、恐嚇危害安全罪相繩，起訴書認係犯
    刑法第346 條之恐嚇取財罪，容有誤會，惟此部分業經蒞庭
    檢察官當庭更正（見本院卷第64頁），基於檢察一體之原則
    ，本院自無庸變更起訴法條，合先敘明。又按刑法第302 條
    第1 項、第304 條第1 項及第305 條之罪，均係以人之自由
    為其保護之法益。而刑法第302 條第1 項之罪所稱之非法方
    法，已包括強暴、脅迫或恐嚇等一切不法手段在內。因之，
    如私行拘禁或以非法方法剝奪他人行動自由行為繼續中，再
    對被害人施加恐嚇，或以恐嚇之手段迫使被害人行無義務之
    事；則其恐嚇及使人行無義務之行為，仍屬於私行拘禁或以
    非法方法剝奪行動自由之部分行為，應僅論以刑法第302 條
    第1 項之罪，無另成立同法第304 條或第305 條罪之餘地（
    最高法院29年上字第2359號、第3757號、74年臺上字第3404
    號判例參照）。本件被告基於妨害自由之犯意，強押甲○○
    上車、以言語恫嚇、要求甲○○籌錢、簽立本票、借據而行
    無義務之事之行為既係在其剝奪甲○○行動自由之行為繼續
    中所為，應視為剝奪行動自由之部分行為，自不另論刑法第
    304 條第1 項強制罪及同法第305 條之恐嚇罪。核被告丁○○所為，係犯刑法第302 條第1 項之妨害自由罪。被告丁○○與呂俊傑、「雜碎」、「小福」、「小葉」就該妨害自由
    之犯行，有犯意聯絡及行為分擔，為共同正犯。爰審酌被告
    丁○○為迫使甲○○還款，竟起意為本件犯行，強押甲○○
    上車至桃緣茶行長達6 小時之久，期間迫使甲○○簽立本票
    、借據、籌款，並量及其坦承犯行，犯後態度良好，及智識
    程度、品行等一切情狀，量處如主文所示之刑，並諭知易科
    罰金之折算標準。檢察官固就被告丁○○具體求處有期徒刑
    10月，惟本院審酌被告丁○○上開犯罪情節及前揭各情，認
    檢察官上開求刑尚有未洽，而應以主文所示之刑為妥適。又
    被告丁○○坦認犯行，並與甲○○達成和解，有和解書及本
    院審判筆錄在卷可參（見本院卷第63、76頁），甲○○亦當
    庭表示願意給予被告丁○○自新之機會等語（見本院卷第63
    頁），堪認被告丁○○深具悔意，經此偵查審理，應無再犯
    之虞，又被告丁○○前未曾因故意犯罪受有期徒刑以上刑之
    宣告，有臺灣高等法院被告前案紀錄表附卷足憑，符合刑法
    第74條第1 項第1 款之要件，本院因認對於被告丁○○宣告
    之刑，以暫不執行為適當，爰宣告緩刑2 年，以啟自新。另
    扣案借據1 紙，並非被告丁○○等人為上開妨害自由犯行所
    用之物，其餘扣案物，亦與本件犯罪無直接關係，均不予宣
    告沒收，附此敘明。
、被告丙○○剝奪他人行動自由、強制及恐嚇無罪部分
一、公訴意旨略以：被告丙○○、丁○○、呂俊傑及另數名年籍
    不詳之男子，為追討甲○○欠對呂俊煌之欠款，共同基於意
    圖為自己不法所有之犯意聯絡，於98年4 月10日晚上7 時30
    分許，由丁○○夥同被告丙○○及某年籍不詳男子，在桃園
    縣桃園市○○路與鎮撫街口埋伏，見甲○○出現後，即將之
    強押上車，載至桃緣茶行，將甲○○拘禁於該處，命其下跪
    及還款，丁○○並取出本票要求甲○○書立，恫稱「你不簽
    的話開槍我也敢」，而脅迫其行無義務之事，甲○○因心生
    恐懼，遂被迫依丁○○之指示，簽立面額16萬6,600 元之本
    票。簽完本票後，丁○○復與被告丙○○及另數名年籍不詳
    男子基於傷害之犯意聯絡，由丁○○持鋁棒毆打甲○○，被
    告丙○○則自背後對甲○○拳打腳踢，並持椅子毆打，使其
    受有疑胸部挫傷、疑腹部挫傷、疑頭部外傷等傷害（傷害部
    分業據甲○○撤回告訴，詳如後述）。丁○○等人復要求甲○○需湊足6 萬元始得離開現場，呂俊傑亦對甲○○恫以若
    湊不足6 萬元要剁其手腳，使甲○○心生畏懼，致生危害於
    安全，遂帶領丁○○等人於同日晚間9 時10分許，至良友車
    行領取薪資2 萬2,300 元，丁○○取得2 萬2,200 元後，再
    於同日晚間10時許將甲○○載回桃緣茶行。然因丁○○等人
    認為金錢不足，要求甲○○繼續籌款，甲○○遂再向友人劉
    子瑄借款1 萬3,000 元。呂俊傑復質問甲○○○○○路，並
    取出借據要求甲○○簽立內容為「茲向（空白）借款16萬6,
    000 元，目前還款3 萬6,000 元，每月10日晚上9 時前要和
    郭先生聯絡，至少要還款2 萬元。」之借據，而脅迫甲○○
    行無義務之事，並扣押甲○○之機車駕照及身份證。待丁○○取得劉子瑄交付之1 萬3,000 元後，始於98年4 月11日凌
    晨1 時30分許釋放甲○○。嗣於98年5 月10日晚間8 時20分
    許，經甲○○報警，循線在桃園縣桃園市○○路與中山路口
    查獲。因認被告丙○○涉有刑法第302 條第1 項剝奪他人行
    動自由、第304 條第1 項強制及第305 條恐嚇（起訴書認係
    犯刑法第346 條第1 項恐嚇取財罪，然此部分業經蒞庭檢察
    官當庭更正，詳如前述）罪嫌等語。
二、按被告未經審判證明有罪確定前，推定其為無罪；又犯罪事
    實應依證據認定之，無證據不得認定犯罪事實；又不能證明
    被告犯罪者，應諭知無罪之判決，刑事訴訟法第154 條第1
    項、第2 項及第301 條第1 項分別定有明文。又認定犯罪事
    實所憑之證據，雖不以直接證據為限，間接證據亦包括在內
    ；然而無論直接或間接證據，其為訴訟上之證明，須於通常
    一般之人不致有所懷疑，而得確信其為真實之程度者，始得
    據為有罪之認定，倘其證明尚未達到此一程度，而有合理之
    懷疑存在時，即無從為有罪之認定（最高法院76年臺上字第
    4986號判例參照）。
三、公訴意旨認被告丙○○涉有剝奪他人行動自由、強制及恐嚇
    罪嫌，無非係以證人甲○○、丁○○、劉子瑄、呂俊煌、蘇
    柏青之證述及敏盛綜合醫院龍潭分院診斷證明書為其主要論
    據。訊據被告丙○○堅詞否認有何妨害自由之犯行，辯稱：
    本件伊不在場，完全沒有參與，4 月10日晚間8 時許伊載女
    朋友乙○○到位於桃園縣桃園市○○路之公司上班，其後約
    9 時許伊打電話給乙○○問她是否吃飯，並在9 時許送便當
    給乙○○，又打電話與朋友己○○相約，於同日晚間10時許
    ，到桃園市○○路與中正路的好樂迪旁邊巷子裡民宅與朋友
    聊天、打牌到凌晨約4 、5 點，打牌現場還有一些不認識的
    人，過程中伊有離開買香煙、買東西吃，此外，伊在打牌的
    過程中還有打電話與友人戊○○聯絡，相約於4 月10日晚間
    11時許，在好樂迪樓下與他見面還他錢，金額約5,000 元或
    7,000 元，該筆金額是先前跟他借來過戶辦理手續或是車款
    之款項，當天戊○○1 個人開車過來，伊與戊○○在好樂迪
    旁巷子口交談有關中古車買賣的事情約半小時，5 月10日伊
    沒有要向甲○○收錢，伊是到場時才知道丁○○要收錢，伊
    不認識甲○○，且4月10日也還未認識丁○○等語。經查：
  (一)證人甲○○雖於警詢及偵查中證稱：被告丙○○、丁○○和
    另一名男子將伊押上計程車至桃緣茶行，後來一位男子進來
    要伊面對他坐在椅子上，開始問伊話，交談不到2 句，丙○○和不詳年輕人在後方突襲伊，2 人分別用手打伊右腋下肋
    骨、背部及用腳踹伊左前胸，後來被告丙○○等人又強押伊
    上自己的計程車，由被告丁○○駕車至伊車行領薪水，後來
    他們嫌錢不夠，因此將伊載回桃緣茶行繼續控制伊行動等語
    （見偵查卷第42、108 、162-163 頁），惟證人甲○○於本
    院審理時另證稱：伊在本案之前完全不認識被告丙○○、丁○○，先前是因為打伊的人有一位身材類似被告丙○○，且
    於98年5 月10日被告丙○○為警查獲時在場，因此伊才指認
    被告丙○○是98年4 月10日打伊的人，事實上是伊指認錯誤
    等語（見本院卷第62-64 頁），證人甲○○前後陳述既有矛
    盾，即難以證人甲○○先前於警詢及偵查中指認被告丙○○
    之證述，遽認被告丙○○參與上開妨害自由等犯行。
  (二)證人乙○○雖於偵查中證稱：被告丙○○當天晚上7 時許載
    伊上班，直到隔天凌晨6 時許再見面，中間沒有通過電話等
    語（見偵查卷第165 頁）惟其於本院審理時證稱：被告丙○○於98年4 月10日晚上7 時許送伊上班後，有於晚間9 時許
    送東西給伊吃，伊是後來看到通聯紀錄，才想起當日上班後
    有與被告丙○○通電話，伊行動電話為0000000000號等語（
    見偵查卷第165 頁、本院卷第59頁），參以被告丙○○提出
    其0000000000號行動電話之通話明細，被告丙○○於98年4
    月10日晚間9 時9 分、9 時46分確實有與證人乙○○持用之
    0000000000號行動電話聯絡之紀錄（見本院卷第24頁），則
    證人乙○○於本院之陳述與被告丙○○前開辯解即難認全然
    無據。
  (三)參以證人丁○○於警詢時及本院審理時一再證稱：被告丙○○並無於98年4 月10日與伊一起為本件犯行，當時伊不認識
    被告丙○○，被告丙○○也不在現場，伊是在4 月底5 月才
    認識被告丙○○等語（見偵查卷第12-13 頁、本院卷第60頁
    ）；證人己○○於本院審理時證稱：伊與被告丙○○曾於98
    年4 月10日晚間10時許聯絡一起去賭場，該次賭到凌晨4、5
    時許，地點在好樂迪後面靠近桃園觀光夜市附近，但是伊無
    法確定，因為時間太久等語（見本院卷第56-57 頁）；證人
    戊○○於本院審理時證稱：98年4 月10日被告丙○○在桃園
    市○○路、中正路口的好樂迪還伊錢，伊與被告丙○○的金
    錢往來有事業及個人的，伊無法記住，當天伊開車到現場，
    約在11時許到現場後交談約半小時以上才離去，談論的內容
    是車業之發展等語（見本院卷第52-53 頁），據上開證人之
    證述，被告丙○○於98年4 月10日晚間10時許至賭場賭博到
    翌日凌晨4 、5 時許，且同日晚間11時許與證人戊○○在好
    樂迪交談約半小時，自難認其有分身參與檢察官所起訴妨害
    自由犯行之可能。
  (四)至劉子瑄、呂俊煌、蘇柏青之證述及敏盛綜合醫院龍潭分院
    診斷證明書，僅能證明甲○○被妨害自由及本件查獲過程等
    情，均未直接指述被告丙○○之涉案經過，自無從證明被告
    丙○○參與上開犯行。
四、綜上所述，檢察官所起訴之此部分犯罪事實並不能認定，復
    查無其他積極證據足資證明被告有何公訴意旨所稱之剝奪他
    人行動自由、強制及恐嚇犯行，依照前開之說明，自應為被
    告無罪之諭知。
肆、被告丁○○、丙○○公訴不受理部分：
一、公訴意旨另以：被告丁○○、丙○○及另數名年籍不詳男子
    於上開妨害自由過程中，另基於傷害之犯意聯絡，由丁○○
    持鋁棒毆打甲○○，被告丙○○則自背後對甲○○拳打腳踢
    ，並持椅子毆打，使其受有疑胸部挫傷、疑腹部挫傷、疑頭
    部外傷等傷害，因認被告丁○○、丙○○涉犯刑法第277 條
    第1 項傷害罪嫌。
二、按告訴乃論之罪，告訴人於第一審辯論終結前得撤回其告訴
    ，又告訴經撤回者，應諭知不受理之判決，刑事訴訟法第23
    8 條第1 項、第303 條第3 款分別定有明文。
三、查本件告訴人甲○○告訴被告丁○○、丙○○有關傷害部分
    ，公訴人認係觸犯刑法第277 條第1 項之傷害罪，依同法第
    287 條前段之規定，須告訴乃論。茲據告訴人與被告丁○○
    達成和解，並於本院審理中當庭撤回對於被告丁○○及丙○○之傷害告訴，此有和解書及本院審判筆錄在卷可參（見本
    院卷第64、76頁），依照首開說明，本件關於被告丁○○、
    丙○○傷害部分，應為不受理之諭知。
據上論斷，應依刑事訴訟法第299 條第1 項前段、第301 條第1
項前段、第303 條第3 款，刑法第302 條第1 項、第74條第1 項
第1 款，刑法施行法第1 條之1 第1 項、第2 項前段，判決如主
文。
本案經檢察官徐文豪到庭執行職務。
中    華    民    國    98    年    8     月    31    日
                  刑事第四庭  審判長法  官  袁雪華
                                    法  官  張淑華
                                    法  官  林宜靜
以上正本證明與原本無異。
如不服本判決應於收受判決後10日內向本院提出上訴書狀，並應
敘述具體理由。其未敘述上訴理由者，應於上訴期間屆滿後20日
內向本院補提理由書 (均須按他造當事人之人數附繕本)「 切勿
逕送上級法院」。
                                    書記官  黃俊燁
中    華    民    國    98    年    8     月    31    日
附錄論罪科刑法條
中華民國刑法第302條（剝奪他人行動自由罪）
私行拘禁或以其他非法方法，剝奪人之行動自由者，處 5 年以下
有期徒刑、拘役或 3 百元以下罰金。
因而致人於死者，處無期徒刑或 7 年以上有期徒刑，致重傷者，
處 3 年以上 10 年以下有期徒刑。
第 1 項之未遂犯罰之。


司法院資訊處製作；財團法人民間司法改革基金會備份。
